【裁判字號】    98,訴,530
【裁判日期】    981021
【裁判案由】    清償借款
【裁判全文】
臺灣新竹地方法院民事判決               98年度訴字第530號
    原      告  乙○○
    被      告  甲○○
                          號5.
上列當事人間清償借款事件，本院於民國98年9 月30日辯論終結
，判決如下﹕
    主    文
被告應給付原告新臺幣壹拾肆萬仟元。
原告其餘之訴駁回。
訴訟費用由被告負擔四分之一，餘由原告負擔。
本判決第一項得假執行。
    事實及理由
壹、原告方面：
一、原告於民國（下同）80年6 月間赴東引工作，與在東引開設
    「花花公子」酒店之被告結識，被告因無力負擔積欠之債務
    及會款，於82年9 月間搭船返台，原告見其處境困難，萌生
    憐憫，多年來被告陸續向原告借款，分述如下：
    (一)被告於82年11月16日及同年月29日由基隆致電原告要求借
      款，原告遂於上述日期分別由東引郵局匯款新臺幣（下同
      ）26,000元及24,000元至被告帳戶。
    (二)86年3 月17日被告欲前往花蓮，因缺錢向原告借款5,000
      元。
    (三)86年6 月間，被告表示因介紹土地自不詳姓名之人（被告
      拒絕告知姓名）處取得150,000 元，遭對方惡言逼討，無
      力償還，故向原告借款，原告於二日後持彰銀本票（票載
      金額為150,000 元）借予被告以供清償。
    (四)84年7 月間，被告委託訴外人吳律師向馬祖地院提起與其
      前夫李戌生之離婚訴訟，向原告借款50,000元以支付律師
      費用。
    (五)84年8 月間，被告因須多次至馬祖法院訴訟，須請其母及
      子女由訴外人吳律師陪同赴馬祖，為應付機票、船費、車
      馬費及飲食費用等支出，向原告借款55,000元。
    (六)87年1 月間被告至中和市○○路之牙醫診所看診，由於牙
      疾須換假牙，因鑲牙費用，向原告借款70,000元。
    (七)92年11月22日被告以電話向原告借款100,000 元，原告即
      於當月24日電匯100,000 元予被告。
    (八)93年5 月22日至95年1 月17日被告紀錄之帳冊，矇混不實
      ，經細查，加計其誤載及漏載之部分，合計應歸還原告47
      ,841 元。
二、與被告洽談清償借款之情形：
    (一)原告於96年9 月3 日至被告家中洽談，被告拒絕清償並撕
      毀原告書寫之債務協議書及所有借據，並稱：「我沒有那
      麼多錢還，每月還你5,000 元，每月你來拿．．．我不可
      能將定存解約一次還你，只能按月還．．．。」等語，數
      十分鐘後又改口稱：「我不還了，你去告我好了，在法庭
      上我自己知道該怎麼說．．．」。
    (二)原告於96年10月31日在台北榮總進行冠狀動脈繞道之心臟
      手術，術後身體虛弱，仍再度向被告請求返還借款，被告
      均置之不理並拒絕溝通，遂於97年1 月7 日以存證信函請
      求還款，仍舊無著；原告嗣於97年1 月16日向新竹市東區
      調解委員會聲請調解，被告並未出席；又被告於97年2 月
      間受有國家給付約130 餘萬，仍拒絕清償。
三、綜上所述，請求被告清償原告527,841元並負擔訴訟費用。
四、對被告答辯之陳述：
    (一)98年9 月9 日本案第一次庭訊，被告所言均屬不實。
    (二)原告於96年9 月3 日赴被告家中要求清償，被告先以：「
      我現在沒有錢還，每月還你5,000 元，每月你來拿．．．
      」等語雙方繼續溝通，於當晚原告將七張借條（每次借款
      都有請被告寫借條）請被告過目，被告竟將借條取至洗手
      間撕毀，被告一時不及反應，俟發覺時，只見被告將借條
      碎片擲入馬桶沖走，原告憤而以：「你怎麼可以這麼做？
      」被告亦惡言回道：「現在你沒有辦法了，我不還了，你
      去告我好了，我到法庭知道該怎麼說．．．。」欠債理應
      歸還，被告卻以此種惡劣手段毀損證據，不知良心何在？
      在金門服務期間返台8次，被告均未返還5,000元。
    (三)被告謊稱：「有記流水帳之習慣。」實屬無中生有，據原
      告所知，被告從不記帳，如有此習慣，可請其將十餘年之
      帳本提出，若有虛偽，可請有關單位鑑定。又被告所提家
      用本記載內容與伊所提帳冊內容相符，顯見帳冊在被告手
      中，且依帳冊所載，被告均有透支，焉有錢還伊。
    (四)原告起訴狀中，第1 點至第8 點，被告均已承認，惟第2
      點借錢去花蓮一事，被告以身在台北為藉口企圖耍賴，但
      惟有被告在台北始能向原告借去花蓮的5,000 元，數日後
      才去花蓮（可向花蓮亞士都飯店查詢住宿資料即可得知）
      。
    (五)起訴狀第3 點，被告托辭不記得，而原告係以彰銀本票借
      給被告還予不知名訴外人，銀行本票須經票據交換後始能
      兌現，此可向票據交換所調閱資料即明。
    (六)被告辯稱：「有些錢是原告陸續給的。」原告又不是被告
      的什麼人，為何要給被告錢，均是向原告借的。至被告所
      述淡水房子，是被告之子欠債才出售，總價300 萬元，有
      6萬元之介紹費。
    (七)被告偽稱曾有給原告1 萬餘元及3 萬餘元，並非事實。依
      被告之個性，若有給原告錢，均會要求原告簽名於被告之
      帳冊（93年5 月22日至95年1 月17日，被告親筆寫的）上
      可資證明，故如無原告之簽名，均非屬實。
    (八)被告亦偽稱：「有拿5,000 元還原告。」惟被告一向經濟
      拮据，入不敷出，如何有錢還。被告自馬祖返台時，尚欠
      東引訴外人林老太太10餘萬元，訴外人劉翔盛6 萬元，訴
      外人海指部通信官5 萬元及許多東引鄉民的會錢，均未償
      還，此惡行多人皆知。
    (九)98年9 月9 日，被告於庭訊時稱﹕曾至新竹二分局埔頂派
      出所備案，原告於同年月10日親赴埔頂派出所，請求查詢
      被告所稱之備案資料，於同年月12日接獲該所之訴外人鍾
      姓員警電話告知，並無被告之備案紀錄，足證被告所言均
      非事實。
    (十)被告曾欠其親妹即訴外人張倩雯40萬元不還，使其妹憤怒
      至極，至其妹臨終時咬牙切齒的交代：「我死了，絕對不
      要告訴被告，我不想見到他。」為人如此，情何以堪？被
      告更謊稱這些錢均交其親生母親，以為托賴之藉口，陷母
      親於不義，良心何在？數日後被告之母親請原告至其家中
      ，親口告知原告：「被告絕對沒有拿錢給我。」
    (十一)98年9 月13日，原告親赴被告家中，勸其於庭訊時，應據
      實回答，被告要求原告撤回起訴，原告問其原因，被告稱
      ：「你不覺得法官已向著我了。」原告不解為何如此，被
      告又稱：「因為我在敘述時流暢，沒有吞吞吐吐的。」原
      告深感不解，難道訴訟勝敗端視答詢流暢於否，不問事實
      真偽嗎？原告當場拒絕被告撤回之要求。
貳、被告方面：
一、原告就本件起訴之事於98年5 月至6 月間曾請討債公司至被
    告家中。而於98年9 月9 日下午被告出庭後，於98年9 月13
    日週日，下午約4 時10分至4 時35分，原告又至被告住處，
    責怪被告在法庭說太多，才有9 月30日之出庭，並說被告在
    法庭有說錯話，對此被告謝謝原告的好意，被告也明確告知
    原告，此事件演變至今，是原告無法拿出戶籍申登證明為單
    身，被告不願再犯同樣錯誤。另有關帳務部分業已還清，但
    因原告不斷由20幾萬元、30幾萬元、40幾萬元增加至52萬元
    ，如再忍耐下去，下次會增加為100 萬元，被告將一輩子還
    不清，故請原告回去，也告訴原告既已訴諸司法，一切靜候
    法官判決。
二、被告不後悔認識原告，畢竟在困境中伸出援手協助及資助，
    能離開東引也是在原告協助下返回台灣，心存感恩至今，三
    子女及家人對其均以禮相待。多年相處，有共同的朋友及太
    多家長、社工認識原告，被告也不想因個人之事，請他們一
    一出庭作證。
三、債權債務關係：
    (一)被告於79年至東引，82年8月在原告協助下離開東引。
    (二)84年間被告經原告協助完成離婚訴訟。
    (三)84年前原告調職至金門當處長，返台休假時，均會以5,00
      0 元現金歸還借款。
    (四)有些當時熱心資助之金錢，又因細故追討也因而累積還款
      ，至95年還清所有原告所認定之借款。
    (五)被告一直有基本學生收入和設計水晶、天珠飾品等副業。
    (六)82年8月後至今，被告僅有與原告有金錢往來。
    (七)相處中如有個人娘家之事或學生接送或子女之事，均會支
      付合理的工價、油資、餐費、謝金、仲介費、住宿費。
    (八)相處中外出或與本人友人相聚，均採分攤制，含油資、收
      費站收費、餐費。
    (九)因平日教學及照顧障礙生，生活中繁瑣事太多，有些事已
      不太記得，無法一一列舉。
    (十)原告於92年摔傷，緊急C.P.R.救回，送至新竹馬偕，又通
      知其兄即訴外人張善行。據其兄口述又得知原告為一貫道
      堂主，太太長年在外講道。因傷及腦部須觀察，其兄了解
      被告所學醫護可以暫時照顧原告，在其兄委託下照顧，照
      顧之情形均一一詳細紀錄，此本紀錄原告康復後已取走。
    (十一)相信原告所稱單身之事，是因被告表叔曾在東引服務，共
      事軍務，又一遠房表叔曾在烏坵與原告共事，且被告父親
      為黃埔18期生，有些父執輩朋友為原告大學長，又屬山東
      籍同鄉。
    (十二)不能再相處除戶籍婚姻狀況不明外，又知他為一貫道堂主
      ，家中沒有佛堂，理應正心、正念、正行，怎能一再貪戀
      飲酒、打牌、作樂，且心口不一，不誠實。
    (十三)數十年中，被告均很安分，積極努力工作，一切均很坦蕩
      ，未存有任何心機。
    (十四)自95年起未再欠原告任何金錢，也相信其而由其代領90萬
      現金，及代售長子淡水房屋。
四、被告領取父親遺留下眷舍補助款後（由原告代領，因被告照
    顧托育幼兒，無法外出），原告曾提議將款項交其存入其女
    兒工作銀行，被告拒絕後，即開始無理追討已還清之帳款，
    因行徑太離譜，被告才整理過往帳本及保留之收據，但因確
    實遺失，又因原告拿出被告紀錄帳本影本（由原告自行影印
    ），被告覺得奇怪，原告為何有被告之帳本？開始清查屋內
    ，發現原告出國送的兩瓶洋酒也遺失，問原告為何將洋酒拿
    走？原告稱：「我送的東西，為什麼不能拿走？」太多無理
    說法和行為。又再三來家中，無奈之下只有至警局埔頂派出
    所備案。因不知遺失時間故只能將當時談話受理之訴外人涂
    姓員警臂章記下，被告也一再請原告將所還清帳款匯單歸還
    被告，原告曾答應但卻一直不給，而原告庭陳之帳冊係原告
    偷取影印，在被告一再要求下，才至新竹市○○路○段住家
    處7-11便利商店影印一份還被告。
五、被告所述均為事實，也覺得生活在攪擾紛爭中太浪費時間，
    也不想為原告對被告不實侮辱之事提出辯解，且原告所述之
    款項均係原告主動給予，並未向原告借用，且已還清，原告
    並於其上簽名，爰請求駁回原告之訴。
、本件經本院協同到庭之兩造整理並經肯認之爭點：
一、被告有無向原告借錢？
二、若有借錢，是否還有50多萬元沒有清償？
肆、本院之判斷：
一、程序方面：
    按訴狀送達後，原告不得將原訴變更或追加他訴，但為被告
    同意或擴張或減縮應受判決事項之聲明者或不甚礙被告之防
    禦及訴訟之終結者不在此限；被告於訴之變更或追加無異議
    ，而為本案之言詞辯論者，視為同意變更或追加，民事訴訟
    法第255 條第1 項第1 款、第3 款、第7 款及第2 項定有明
    文；又按原告於判決確定前，得撤回訴之全部或一部。但被
    告已為本案之言詞辯論者，應得其同意；又訴之撤回，被告
    於期日到場，未為同意與否之表示者，自該期日起；其未於
    期日到場或係以書狀撤回者，自前項筆錄或撤回書狀送達之
    日起，10日內未提出異議者，視為同意撤回，民事訴訟法第
    262 條第1 、2 、4 項亦有規定。本件原告起訴原主張被告
    應返還原告527,841 元，及負擔訴訟費用，嗣於98年9 月24
    日以書狀表明追加請求原告給付因訴訟所增加之蒐證費用12
    ,050 元 ；惟被告又於98年9 月30日當庭撤回其追加之部分
    （見本院同日言詞辯論筆錄），被告於該日亦在場，並無意
    見，揆諸前開規定，原告所為訴之追加及撤回，核無不合，
    應予准許。
二、實體方面：
    (一)按請求履行債務之訴，除被告自認原告所主張債權發生原
      因之事實外，應先由原告就其主張此項事實，負舉證之責
      任，必須證明其為真實後，被告於其抗辯事實，始應負證
      明之責任，此為舉證責任分擔之原則，最高法院43年台上
      字第377 號判例參照。經查﹕
      1.本件原告主張被告於82年11月16日、29日分別向其借款
        26,000元、24,000元及於92年11月24日匯款10萬元予被
        告（即原告起訴狀所載(一)、(七)部分）等情，為被告自承
        在卷（見本院98年9 月9 日言詞辯論筆錄），被告雖辯
        稱十萬元係原告主動匯款，惟依被告所提資料，其上載
        有此部分還款資料，是被告若無向原告借貸，何以還款
        ，並就未還款部分註記「尚欠」等字樣，是堪認被告向
        原告借有26,000元、24,000元及10萬元。
      2.原告主張被告於86年3 月17日向其借款5,000 元，及86
        年6 月間因土地介紹費之問題借款15萬元部分（即起訴
        狀所載(二)、(三)部分），為被告所否認，原告就此未舉證
        證明，此部分主張，自不足採。
      3.原告另主張被告於87年7 月及8 月各向其借款5 萬元及
        55,000元以支付離婚所需之律師費及交通、餐飲等費用
        ；另於87年1 月間因治療牙齒而借款7 萬元部分（即起
        訴狀所載(四)、(五)、(六)部分），被告雖不否認有收受相關
        金錢，惟辯稱是原告主動給予等語，按交付金錢之目的
        各異，非僅借貸一事，是原告應就上開三筆金錢乃因借
        貸關係所為給付此有利於己之事實負舉證之責，惟其未
        能提出相關事證以供本院審酌，依前揭說明，原告此部
        分主張自難信實。
      4.原告主張93年5 月22日至95年1 月17日帳冊內所載之借
        貸部分，業據提出被告所不爭執且為被告親載之帳冊為
        證，是此部分借貸，可認為真正。
    (二)次按請求履行債務之訴，原告就其所主張債權發生原因之
      事實，固有舉證之責任，若被告自認此項事實而主張該債
      權已因清償而消滅，則清償之事實，應由被告負舉證之責
      任，此觀民事訴訟法第277 條之規定自明，最高法院28年
      上字第1920號著有判例。復按債權人向債務人表示免除其
      債務之意思者，債之關係消滅，民法第343條定有明文。
      本件被告辯稱積欠原告之借款均已清償，業據提出家用本
      帳冊、原告簽收字條為證，經查﹕
      1.觀之被告所提之家用本帳冊，記載之金錢支出係93年9
        月至96年10月，就原告請求之82年11月16日及29日之借
        款26,000元、24,000元並無還款資料。另就92年11月24
        日借貸10萬元部分，依原告所為之簽收資料，至93年3
        月6 日被告已還款5 萬元，尚欠5 萬元，而此5 萬元欠
        款，不論是原告所提被告所為之帳冊，或是被告提出之
        家用本帳冊，均無還款紀錄，被告所稱業已清償，並無
        理由，是此部分被告尚有10萬元（26000+24000+50000
        ＝100000）未為清償。
      2.就被告所寫93年5 月22日至95年1 月17日帳冊上之借款
        部分，原告雖於帳冊上以紅筆記載被告刪除尾數部分有
        漏為給付之情，惟依帳冊第5 頁首行即載有接Ｐ3 總計
        176,000 （6/22暫還3,000） ，尚餘173,000 ，原告並
        於其後簽名，顯見兩造就被告積欠之餘額已達成意思表
        示一致，就其餘金額應認原告有免除被告債務之意，故
        自應以雙方同意之金額作為被告該時積欠原告之金額。
        又帳冊第7 頁記載至97年5 月17日積欠餘額為227,167
        元。至94年8 月7 日尚欠217,820 元，此有原告於帳冊
        簽名可憑。另依帳冊第8 頁，原告以藍筆於「至94年8
        月27日甲○○尚欠215,420 元」前加註本帳目三字，顯
        見原告對於被告所載至94年8 月27日止，尚欠原告215,
        420 元並無異議，則原告在此之前於帳冊上加註之金額
        ，縱為被告任意刪除，原告既已為免除此部分金額之表
        示，故就免除之部分，原告自不得再向被告要求清償。
        則至94年8 月27日止，被告尚欠215,420 元。又原告於
        帳冊第7 頁就被告所載94年9 月、10月、11月、12月還
        款之金額並不爭執（此就原告於此頁中記載認被告少算
        之金額即是依被告所載還款金額計算可知），故被告至
        94年12月止尚欠原告203,000 元（000000-0000 （9 月
        ）-3000 （10月）-3000 （11月）-3420 （12月）＝20
        3000）。另依帳冊第9 頁，原告對被告於95年1 月4 日
        還款3,000 元亦不爭執，是被告至95年1 月4 日積欠原
        告之金額為20萬元。再者，原告自承於95年1 月17日自
        被告處受領16萬元，並主張95年1 月至12月之36,000元
        未收受，而被告對再清償原告36,000元此有利於己之事
        實未舉證以實，此36,000元即難認被告已為清償。又被
        告於帳冊中自行書寫另借3,000 元，從而，被告93年5
        月22日至95年1 月17日尚欠原告之借款金額為43,000元
        。
      3.綜上，被告尚積欠原告143,000元。
    (三)按借用人應於約定期限內，返還與借用物種類、品質、數
      量相同之物，民法第478 條前段定有明文，從而，原告依
      據消費借貸之法律關係請求被告返還之借款在143,000 元
      範圍內，為有理由，應予准許，逾此數額之請求，即無所
      據，應予駁回。
伍、本件所命給付之金額未逾50萬元，依民事訴訟法第389 條第
    1 項第5 款之規定，就原告勝訴部分，應依職權宣告假執行
    。
陸、本件事證已臻明確，兩造其餘陳述及主張或攻繫防禦方法，
    對判決之結果不生影響，爰不一一條列審究，併此敘明。
柒、結論：原告之訴為一部有理由，一部無理由，依民事訴訟法
    第79條、第389條第1項第5款，判決如主文。
中    華    民    國    98    年    10    月    21    日
                  民事第二庭    法  官  盧玉潤
以上正本係照原本作成。
如對本判決上訴，須於判決送達後20日內向本院提出上訴狀。
中    華    民    國    98    年    10    月    21    日
                                書記官  謝國聖


司法院資訊處製作；財團法人民間司法改革基金會備份。
